【裁判字號】    95,易,508
【裁判日期】    950718
【裁判案由】    詐欺
【裁判全文】
臺灣臺中地方法院刑事判決               95年度易字第508號
公  訴  人  臺灣臺中地方法院檢察署檢察官
被      告  甲○
上列被告因詐欺案件，經檢察官提起公訴（九十五年度偵字第九
一八號），本院判決如下：
    主    文
甲○幫助意圖為自己不法之所有，以詐術使人將本人之物交付，
累犯，處有期徒刑陸月，如易科罰金，以銀元佰元即新台幣玖
佰元折算壹日。
    犯罪事實
一、甲○前因竊盜案件，經本院以八十九年度中簡第一四二二號
    裁判判處有期徒刑三月，緩刑四年確定；又因贓物案件，經
    本院以九十一年度易字第一三三一號判決處以有期徒刑二月
    ，如易科罰金，以銀元三百元折算一日確定；前開緩刑經本
    院以九十一年度撤緩字第一四六號裁定撤銷之，兩案並接續
    執行，於民國九十二年二月二十八日執行完畢。詎其猶不知
    悔改，可預見一般人收取他人金融帳戶使用常與財產犯罪密
    切相關，且取得他人存摺之目的在於收取贓款及掩飾犯行不
    易遭人追查，又對於提供帳戶雖無引發他人萌生犯罪之確信
    ，但仍以縱若有人持以犯罪亦無違反其本意之幫助犯意，在
    九十四年六月二十七日前之不詳時間，在不詳地點，將其所
    有之臺中縣龍井新庄郵局之存摺（局號000000－0號
    ，帳號：0000000號）、提款卡、密碼，提供予不詳
    之人，以此方式幫助他人犯罪。未幾，上開帳戶、提款卡等
    物，便由不詳人等使用，而渠等基於意圖為自己不法所有之
    犯意聯絡，推由其中一人自稱玉山銀行行員，於九十四年六
    月二十七日上午十一時，撥打電話予乙○○，表示乙○○信
    用卡遭盜刷，並提供「楊正國」員警之電話號碼，要乙○○
    打電話向「楊正國」報案，乙○○撥打電話後，自稱「楊正
    國」之人即指示乙○○打電話與「中央信用金融中心林主任
    」聯絡，而該名「林主任」則要求乙○○先至高雄市三民區
    博愛一號二八七號高雄銀行內先辦理語音系統申請書，再到
    該銀行外依其指示操作自動櫃員機，致乙○○因而陷於錯誤
    ，於同日下午一時四分許，依「林主任」指示操作自動櫃員
    機而轉出新臺幣（下同）四十九萬九千八百八十八元（起訴
    書誤載為四十九萬九千九百零五元）至上開甲○帳戶，匯入
    之金錢旋即遭上開不詳人等提領，乙○○始知受騙而報警處
    理。嗣經警依上開帳戶資料，循線查獲甲○。
二、案經臺中縣警察局烏日分局報請臺灣臺中地方法院檢察署檢
    察官偵查起訴。
    理    由
一、按被告以外之人於審判外之言詞或書面陳述，除法律有規者
    外，不得作為證據；又被告以外之人於審判外之陳述，雖不
    符前四條之規定，而經當事人於審判程序同意作為證據，法
    院審酌該言詞陳述或書面陳述作成時之情況，認為適當者，
    亦得為證據，刑事訴訟法第一百五十九條第一項及第一百五
    十九條之五第一項分別定有明文。查被告甲○於本院審理時
    同意將被害人乙○○之警詢筆錄做為證據（參見本院卷第二
    六頁），且本院審酌該警詢筆錄作成時之情況，亦認為適當
    ，則依刑事訴訟法第一百五十九條之五第一項之規定，為傳
    聞法則之例外，有證據能力，本院自得引為判決之依據，合
    先敘明。
二、訊據被告固不否認上開郵局帳戶為其所申請開立，惟矢口否
    認有何幫助詐欺犯行，辯稱：伊於九十四年三月間，在臺中
    公園遺失上開帳戶之存摺、提款卡、身分證，伊把密碼寫在
    存簿上，伊沒有賣上開帳戶給他人云云。惟查：
  (一)被害人乙○○受「林主任」等人之詐騙，以致陷於錯誤，而
    於前揭時間，匯款四十九萬九千八百八十八元至被告所有之
    上開郵局帳戶等情，業據被害人於警詢中指述綦詳（被害人
    誤述轉出金額為為四十九萬九千九百零五元），並為被告所
    不爭執，且有被害人填寫之高雄銀行存戶申請使用語音系統
    申請書及密碼單領用收據影本、被害人交易轉帳之高雄銀行
    自動櫃員機交易明細表影本各一紙，及中華郵政股份有限公
    司臺中郵局九十四年七月二十七日營字第○九四五○一○一
    九八號函附之被告郵局帳戶開戶資料及客戶歷史交易清單各
    一份等資料在卷可憑，足見被告所有之上開帳戶確為該等不
    詳之人用來掩飾詐欺犯罪之出入帳戶。
  (二)被告於偵查中辯稱：伊於九十四年六、七月間，在臺中公園
    遺失上開帳戶之存摺、提款卡、身分證云云（參見偵查卷第
    一○頁），又於本院審理時改稱：伊於九十四年三月份在臺
    中公園喝酒時丟掉的云云（參見本院卷第一八頁），則被告
    供述前後不一，已非無疑；又被告於偵查中辯稱：伊將密碼
    寫在存摺上，發現遺失後並沒有辦理掛失止付，也沒有報案
    ，也沒有將身分證登報作廢云云（參見偵查卷第一○頁），
    則被告對於屬個人重要證件之國分身分證及攸關個人財產利
    益之存摺、密碼遺失，卻均未採取任何報警或掛失之防護動
    作，顯悖於常理；且被告於本院審理時辯稱：伊當時酒醉，
    可能是伊朋友趁伊酒醉詢問密碼拿伊帳戶去做壞事云云（參
    見本院卷第二七頁），然被告僅是去臺中公園喝酒，為何要
    把存摺等物攜帶在身邊，是被告所辯，顯非可採。再者，從
    事詐欺之人並不會以遺失或遭竊之帳戶來做為詐騙被害人之
    出入帳戶，因一旦失主至金融機構辦理掛失止付，從事詐欺
    之人將無法提領詐得金額，豈非白忙一場，且詐欺集團若未
    得原帳戶所有人同意而加以使用，則詐得金額亦有可能被原
    帳戶所有人提領一空，益見被告辯稱遺失云云，要難採信，
    被告應係將上開帳戶存摺、提款卡提供予該等不詳之人，並
    告知提款卡密碼，方合情理。
  (三)按刑法上之故意，可分為直接故意與不確定故意（間接故意
    ），所謂「不確定故意」，係指行為人對於構成犯罪之事實
    ，預見其發生而其發生並不違背其本意者，刑法第十三條第
    二項定有明文；且衡諸常情，一般國人向金融機構開設帳戶
    ，並無任何法令限制，若係正當用途，大可光明正大，自行
    申請供己使用，何必向他人收集？再者，帳戶之用途係用來
    存提款項，而存摺、提款卡、國民身分證等均係個人重要之
    物件，並具有一定金融交易目的及識別意義，一旦有人收集
    他人帳戶及上開物品供做不明使用，依一般認知，必是隱身
    幕後之使用人欲利用人頭帳戶掩飾犯行免於遭人追查，自極
    易於令人有與不法犯罪之目的相關之合理懷疑。被告為年滿
    四十二歲具一般社會智識經驗之成年人，自應知前揭不詳人
    等利用上開帳戶作犯罪之用，是其對於他人利用上開存摺、
    提款卡及密碼作為犯詐欺罪之出入帳戶等情，能預見其發生
    且其發生不違背其本意，其有幫助前揭不詳人等利用上開帳
    戶犯共同詐欺罪之不確定故意，允無疑義。
  (四)綜上，本案事證明確，被告犯行洵堪認定，應依法論科。
二、被告基於幫助詐欺之不確定故意，提供上開郵局存摺、提款
    卡、印章、密碼予不詳之人，作為「林主任」等人詐欺所用
    之出入帳戶，幫助「林主任」等不詳之人取得詐欺被害人款
    項之行為，核其所為，係犯刑法第三十條第一項、第三百三
    十九條第一項詐欺取財罪之幫助犯。被告行為後，刑法於九
    十四年二月二日修正公布，於九十五年七月一日施行，而行
    為後法律有變更者，適用行為時之法律，但行為後之法律有
    利於行為人者，適用最有利於行為人之法律，現行刑法第二
    條第一項訂有明文，此條規定乃與刑法第一條罪刑法定主義
    契合，而貫徹法律禁止溯及既往原則，係規範行為後法律變
    更所生新舊法律比較適用之準據法，是刑法第二條本身雖經
    修正，但刑法第二條既屬適用法律之準據法，本身尚無比較
    新舊法之問題，應一律適用裁判時之現行刑法第二條規定以
    決定適用之刑罰法律，先予敘明。又本次刑法修正之比較新
    舊法，應就罪刑有關之共犯、未遂犯、想像競合犯、牽連犯
    、連續犯、結合犯，以及累犯加重、自首減輕暨其他法定加
    減原因（如身分加減）與加減例等一切情形，綜其全部罪刑
    之結果而為比較，最高法院九十五年五月二十三日著有九十
    五年度第八次刑庭會議決議可資參照。經查：
  (一)九十五年七月一日修正公布施行之刑法第四十一條第一項前
    段規定：「犯最重本刑為五年以下有期徒刑以下之刑之罪，
    而受六個月以下有期徒刑或拘役之宣告者，得以新臺幣一千
    元、二千元或三千元折算一日，易科罰金。」，惟被告行為
    時之刑法第四十一第一項前段規定：「犯最重本刑為五年以
    下有期徒刑以下之刑之罪，而受六個月以下有期徒刑或拘役
    之宣告，因身體、教育、職業、家庭之關係或其他正當事由
    ，執行顯有困難者，得以一元以上三元以下折算一日，易科
    罰金。」，又依修正前罰金罰鍰提高標準條例第二條前段（
    現已刪除）規定，就其原定數額提高為一百倍折算一日，則
    被告行為時之易科罰金折算標準，應以銀元三百元折算一日
    ，經折算為新臺幣後，應以新臺幣九百元折算為一日。比較
    修正前後之易科罰金折算標準，以修正前之刑法第四十一條
    第一項前段即行為時法律之規定，較有利於被告，故應依修
    正後刑法第二條第一項前段規定，適用修正前刑法第四十一
    條第一項前段規定，定其折算標準。
  (二)刑法第三百三十九條第一項詐欺取財罪規定其法定刑得科或
    併科銀元一千元以下罰金，然被告行為後，於九十五年六月
    十四日增訂刑法施行法第一條之一，並規定：「中華民國九
    十四年一月七日刑法修正施行後，刑法分則編所定罰金之貨
    幣單位為新臺幣。九十四年一月七日刑法修正時，刑法分則
    編未修正之條文定有罰金者，自九十四年一月七日刑法修正
    施行後，就其所定數額提高為三十倍。但七十二年六月二十
    六日至九十四年一月七日新增或修正之條文，就其所定數額
    提高為三倍。」（註：刑法修正公布日期應為九十四年二月
    二日，施行日期為九十五年七月一日，前揭條文日期似有錯
    誤，但不影響本案之判斷），且九十四年二月二日施行公布
    九十五年七月一日施行之刑法第三十三條第五款修正為：「
    主刑之種類如下：五、罰金：新臺幣一千元以上，以百元計
    算之，」，是依修正後之法律，刑法第三百三十九條第一項
    詐欺取財罪所得科處之罰金刑最高為新臺幣三萬元、最低為
    新臺幣一千元；而被告行為時適用之罰金罰鍰提高標準條例
    第一條前段規定：「依法律應處罰金、罰鍰者，就其原定數
    額得提高為二倍至十倍。但法律已依一定比率規定罰金或罰
    鍰之數額或倍數者，依其規定。」、現行法規所定貨幣單位
    折算新臺幣標準第二條規定：「現行法規所定金額之貨幣單
    位為圓、銀元或元者，以新臺幣之三倍折算之。」，及修正
    前刑法第三十三條第五款規定: 「主刑之種類如下：五、罰
    金：一元以上。」，是依行為時之法律，刑法第三百三十九
    條第一項詐欺取財罪所得科處之罰金刑最高為新臺幣三萬元
    、最低為新臺幣三十元。因此，比較上述修正前、後之刑罰
    法律，自以被告行為時之舊法即依修正前刑法第三十三條第
    五款，並配合罰金罰鍰提高標準條例第一條前段為法條適用
    之依據。
  (三)綜合上述各條文修正前、後之比較，揆諸前揭最高法院決議
    及修正後刑法第二條第一項規定之「從舊、從輕」原則，自
    應適用被告行為時之法律，即修正前刑法之相關規定，並配
    合罰金罰鍰提高標準條例第一條前段及修正前罰金罰鍰提高
    標準條例第二條之規定，予以論處。
三、「林主任」等不詳之人就詐欺取財犯行，有犯意聯絡及行為
    分擔，為共同正犯，惟幫助犯係從犯，從屬正犯而成立，刑
    法上既無「共同幫助」之情，當亦無「幫助共同」之可言（
    司法院廳刑一字第一一○四號函亦同此見解），是本案被
    告幫助他人犯共同詐欺取財罪，為從犯，爰依刑法第三十條
    第二項減輕其刑（刑法第三十條幫助犯之規定，於九十四年
    二月二日修正公布，於九十五年年七月一日施行，修正後刑
    法第三十條規定：「幫助他人實行犯罪行為者，為幫助犯。
    雖他人不知幫助之情者，亦同。幫助犯之處罰，得按正犯之
    刑減輕之。」，對照修正前刑法第三十條規定：「幫助他人
    犯罪者，為從犯。雖他人不知幫助之情者，亦同。從犯之處
    罰，得按正犯之刑減輕之。」，係為釐清共犯獨立性與從屬
    性之爭，而修正文字採共犯從屬說之「限制從屬形式」，然
    不論依修正前、後之刑法第三十條，對本案而言，被告均構
    成幫助犯，故並無有利或不利之情形，自不生新舊法比較之
    問題，應逕依修正前刑法第三十條幫助犯之規定減輕其刑）
    。被告前因竊盜案件，經本院以八十九年度中簡第一四二二
    號裁判判處有期徒刑三月，緩刑四年確定；又因贓物案件，
    經本院以九十一年度易字第一三三一號判決處以有期徒刑二
    月，如易科罰金，以銀元三百元折算一日確定；前開緩刑經
    本院以九十一年度撤緩字第一四六號裁定撤銷之，兩案接續
    執行，於九十二年二月二十八日執行完畢出監，有臺灣高等
    法院被告前案紀錄表及臺灣臺中地方法院檢察署刑案資料查
    註紀錄表在卷可憑，其於五年以內再故意犯本件有期徒刑以
    上之罪，不論依修正前之刑法第四十七條，或修正後之刑法
    第四十七條第一項之規定，均構成累犯，對被告而言並無有
    利或不利之情形，自不生新舊法比較之問題，應逕依修正前
    刑法第四十七條累犯之規定加重其刑。爰審酌被告所為嚴重
    擾亂金融交易秩序及阻礙國家偵查追緝之行使，暨其智識、
    犯罪目的、手段，犯後未見悔意，態度欠佳等一切情狀，量
    處如主文所示之刑，並諭知易科罰金之折算標準，以示懲儆
    。
據上論斷，應依刑事訴訟法第二百九十九條第一項前段，修正後
刑法第二條第一項前段、修正前刑法第三十條第一項、第二項、
第三百三十九條第一項、第四十七條、第四十一條第一項前段，
罰金罰鍰提高標準條例第一條前段、修正前罰金罰鍰提高標準條
例第二條，判決如主文。
中    華    民    國    95    年    7     月    18    日
                  刑事第十三庭  審判長法  官  陳慧珊
                                      法  官  李秋娟
                                      法  官  黃裕仁
上正本證明與原本無異。
如不服本判決，應於送達後十日內向本院提出上訴狀（須附繕本
），上訴於臺灣高等法院臺中分院。
                                      書記官  王嘉仁
中    華    民    國    95    年    7     月    18    日
附錄論罪科刑法條
刑法第三百三十九條第一項
意圖為自己或第三人不法之所有，以詐術使人將本人或第三人之
物交付者，處五年以下有期徒刑、拘役或科或併科一千元以下罰
金。


司法院資訊處製作；財團法人民間司法改革基金會備份。
